臺灣桃園地方法院民事簡易判決　　　 109年度桃簡字第2188號
原　　　告　裕融企業股份有限公司

法定代理人　嚴陳莉蓮


訴訟代理人　季佩芃律師
被　　　告　郭益宏　

　　　　　　黃順妹　
上列當事人間請求塗銷所有權移轉登記事件，本院於民國110 年
9 月23日言詞辯論終結，判決如下：
    主    文
被告郭益宏與被告黃順妹間就如附表所示之建物及土地於民國一
０八年五月三十一日所為之贈與債權行為，及民國一０八年六月
十四日所為所有權移轉登記之物權行為，均應予撤銷。
被告黃順妹應將如附表所示之建物及土地，於民國一０八年六月
十四日以贈與為登記原因所為之所有權移轉登記予以塗銷，並回
復登記為被告郭益宏所有。
訴訟費用新臺幣伍仟肆佰元由被告負擔。
    事實及理由
壹、程序部分：
    被告郭益宏經合法通知，未於言詞辯論期日到場，核無民事
    訴訟法第386 條所列各款情事，爰依民事訴訟法第433 條之
    3 規定，依職權一造辯論而為判決。
貳、實體部分：
一、原告主張：訴外人黃振維積欠原告借款（下稱系爭借款）新
    臺幣（下同）50萬元，系爭借款連帶保證人為郭益宏，黃振
    維及郭益宏嗣於民國107 年7 月9 日共同簽發金額為50萬元
    、到期日為108 年2 月10日之本票（下稱系爭本票）作為系
    爭借款之擔保，原告嗣持系爭本票向臺灣臺北地方法院（下
    稱臺北地院）聲請本票裁定，臺北地院以108 年度司票字第
    6074號民事裁定（下稱系爭本票裁定）裁定系爭本票內載憑
    票交付原告50萬元，及自108 年2 月11日起至清償日止，按
    週年利率20％計算之利息，得為強制執行（下稱系爭本票債
    權）。詎料郭益宏竟於108 年5 月31日將如附表所示之建物
    及土地（下稱系爭房地）所有權贈與予其母即被告黃順妹，
    並於同年6 月14日為移轉登記，已害及原告系爭借款及本票
    債權，爰依民法第244 條第1 項、第4 項前段提起本件訴訟
    ，並聲明：被告間就系爭房地於108 年5 月31日所為之贈與
    債權行為，及108 年6 月14日所為所有權移轉登記之物權行
    為，均應予撤銷。黃順妹應將系爭房地於108 年6 月14日以
    贈與為登記原因所為之所有權移轉登記予以塗銷，並回復登
    記為郭益宏所有。
二、被告黃順妹則以：系爭房地是我所有，借名登記於郭益宏名
    下，且系爭房屋的貸款都是我在繳，系爭房地所有權之移轉
    並非贈與等語，資為抗辯，並聲明：原告之訴駁回。
三、被告郭益宏未於言詞辯論期日到場，亦未提出書狀為任何聲
    明或陳述。
四、本院之判斷：
  ㈠經查，系爭本票裁定於108 年4 月23日裁定，內載郭益宏與
    黃振維共同簽發之系爭本票內載憑票交付原告50萬元，及自
    108 年2 月11日起至清償日止，按週年利率20％計算之利息
    ，得為強制執行。系爭房地原為郭益宏所有，第一順位抵押
    權人為台中商業銀行股份有限公司（下稱台中銀行），郭益
    宏於同年5 月31日將系爭房地所有權贈與予黃順妹，並於同
    年6 月14日為移轉登記等情，有系爭本票、本票裁定、財團
    法人金融聯合徵信中心會員報送授資料明細、土地、建物登
    記謄本、地籍異動索引、土地登記申請書、所有權贈與移轉
    契約書、契約繳款書、印鑑證明及贈與稅免稅證明書等證據
    附卷可參（見本院卷第7 至9 頁、第23至25頁、第29至36頁
    、第41至52頁），並經本院依職權調閱系爭本票卷宗核對無
    誤，堪信為真實。
  ㈡按債務人所為之無償行為，無論為債權行為抑為物權行為，
    有害及債權者，債權人得聲請法院撤銷之，此觀諸民法第24
    4 條第1 項規定即明。所謂有害及債權，指債務人減少其積
    極財產（如讓與所有權、設定他物權、免除債權等是），或
    增加消極財產（如承擔債務），因而足以減少其一般財產，
    削弱共同擔保，使債權受有損害而不能完全受清償而言。是
    否有害及債權，以債務人行為時定之，最高法院110 年度台
    上字第839 號民事判決參照。次按借名登記契約，乃當事人
    約定一方將自己之財產以他方名義登記，而仍由自己管理、
    使用、處分，他方允就該財產為出名登記之契約。出名人與
    借名人間應有借名登記之意思表示合致，始能成立借名登記
    契約。當事人主張借名登記契約者，應就該借名登記之事實
    負舉證責任。負舉證責任之一方，苟能證明間接事實並據此
    推認要件事實，雖無不可，並不以直接證明為必要，惟此經
    證明之間接事實與待證之要件事實間，須依經驗法則或論理
    法則足以推認其關聯性存在，且綜合各該間接事實，已可使
    法院確信待證之要件事實為真實者，始克當之，不得僅以推
    測之詞作為認定之依據，否則即屬違背證據法則，最高法院
    109 年度台上字第123 號民事判決參照。經查，郭益宏積欠
    原告系爭本票債務50萬元，系爭本票裁定於108 年4 月23日
    裁定，郭益宏於同年5 月31日將系爭房地所有權贈與予黃順
    妹，並於同年6 月14日為移轉登記，已如前述，黃順妹雖抗
    辯系爭房地為其所有，借名登記於郭益宏名下，郭益宏返還
    系爭房地所有權所為之系爭移轉行為，自非無償贈與行為云
    云（見本院卷第122 頁、第145 頁反面），並提出臺灣中小
    企業銀行匯款申請書（下稱系爭匯款單，見本院卷第134 至
    135 頁），然系爭匯款單僅記載黃順妹於109 年9 月16日、
    110 年1 月8 日均匯款2 萬7,000 元、110 年1 月25日匯款
    2 萬元、110 年4 月28日、7 月6 日均匯款2 萬7,000 元至
    郭益宏台中銀行桃園分行帳戶，充其量僅能證明黃順妹代繳
    郭益宏系爭房屋台中銀行抵押貸款，尚不能證明被告間就系
    爭房屋存有借名登記契約，被告復未提出其他相當之證據舉
    證證明被告間就系爭房屋有成立借名登記契約意思合致之事
    實，黃順妹上開抗辯，尚不足採。綜上所述，應認郭益宏贈
    與及移轉系爭房屋所有權予黃順妹，上開贈與之債權行為及
    移轉所有權之物權行為為無償行為。另郭益宏108 年間無所
    得資料，財產資料僅有91年份之汽車乙台等情，有稅務電子
    閘門財產所得資料附卷可參（見本院個資卷），被告間所為
    系爭房屋所有權贈與之無償行為，顯影響郭益宏清償債務之
    能力，有害於債權人即原告之系爭本票債權受償，依上開說
    明，原告自得依民法第244 條第1 項規定請求撤銷被告間就
    系爭房屋所有權贈與之債權行為及物權行為，及依同條第4
    項前段規定請求黃順妹將系爭房地所有權移轉登記予以塗銷
    ，回復登記為郭益宏所有。
五、綜上所述，原告依民法第244 條第1 項規定請求將被告間就
    系爭房地所有權於108 年5 月31日所為之贈與債權行為，及
    108 年6 月14日所為所有權移轉登記之物權行為，均應予撤
    銷，及依同條第4 項前段規定請求黃順妹應將系爭房地於
    108 年6 月14日以贈與為登記原因所為之所有權移轉登記予
    以塗銷，並回復登記為郭益宏所有，為有理由，應予准許。
六、本件事證已臻明確，兩造其餘之攻擊防禦方法及所提證據，
    於判決結果不生影響，爰不一一論列，併此敘明。
七、訴訟費用負擔之依據：民事訴訟法第78條、第85條第1 項前
    段，並確定訴訟費用額如主文第3 項所示。
中    華    民    國   110    年    10    月    8     日
                  桃園簡易庭  法  官  張明宏
以上為正本係照原本作成。
如不服本判決，應於送達後20日內，向本院提出上訴狀並表明上
訴理由，如於本判決宣示後送達前提起上訴者，應於判決送達後
20日內補提上訴理由書（須附繕本）。
如委任律師提起上訴者，應一併繳納上訴審裁判費。
中    華    民    國   110    年    10    月    8     日
                              書記官  石曉芸
附表
┌──┬───────────────┬─────┬──────┐
│編號│不動產內容                    │權利範圍  │備註        │
├──┼───────────────┼─────┼──────┤
│1   │桃園市○○區○○段00○號建物  │全部      │坐落編號2 土│
│    │（門牌號碼同市區東勇街400 巷3 │          │地，本院卷第│
│    │弄6 號）                      │          │31頁        │
├──┼───────────────┼─────┼──────┤
│2   │桃園市○○區○○段000地號土地 │全部      │本院卷第29頁│
└──┴───────────────┴─────┴──────┘